臺灣士林地方法院民事判決　　　　　　　 94年度婚字第167號
原　　　告　甲○○
被　　　告　乙○○
當事人間確認婚姻關係不成立事件，本院於民國94年6 月21日言
詞辯論終結，判決如下：
    主  文
確認原告與被告間之婚姻關係不成立。
訴訟費用由被告負擔。
    事實及理由
一、本件原告起訴主張：被告雖於91年10月30日持原告之印章、
    結婚證書等物，前往戶政事務所辦理結婚登記，登記兩造已
    於91年10月26日結婚，但兩造當時係因未婚生子，為辦理子
    公開結婚儀式，亦無二人以上之證人在場見證，顯不符合民
    法第982 條所定之結婚要件，兩造間之婚姻關係應不成立，
    為此訴請確認兩造間婚姻關係不成立等語。被告則到庭自認
    原告之主張為真實。
二、按確認法律關係之訴，非原告有即受確認判決之法律上利益
    者，不得提起，民事訴訟法第247 條第1 項前段定有明文。
    而所謂即受確認判決之法律上利益，係指因法律關係之存否
    不明確，致原告在私法上之地位有受侵害之危險，而此項危
    險得以對於被告之確認判決除去之者而言，故確認法律關係
    成立或不成立之訴，苟具備前開要件，即得謂有即受確認判
    決之法律上利益，最高法院42年度台上字第1031號判例意旨
    可供參酌。又結婚，應有公開儀式及二人以上之證人，經依
    明文。本件兩造業於91年10月30日辦理結婚登記，有
    本附卷可稽，揆諸前開規定，兩造於法律上業經推定其已結
    婚，而有婚姻關係存在，且在未有反證推翻兩造之婚姻關係
    前，兩造間之婚姻關係仍繼續存在。惟原告既起訴主張兩造
    並未舉行公開結婚儀式，亦無二人以上之證人在場見證，應
    不符合民法第982 條之結婚形式要件，故兩造間之婚姻關係
    應不成立，是以兩造間之婚姻關係存否既不明確，而此不安
    之狀態得以確認判決除去之，從而本件原告起訴確認兩造婚
    姻關係不成立，應認有即受確認判決之法律上利益，合先敘
    明。再者，原告起訴時訴之聲明雖請求確認兩造間之婚姻關
    係不存在，嗣其變更訴之聲明為確認兩造間之婚姻關係不成
    立，核其先後所為聲明之基礎事實應屬同一，故原告為訴之
    變更於法有據，應予准許，併此指明。
三、查兩造已於91年10月30日前往至戶政機關辦妥結婚登記之事
    實，有
    信為真正。本件兩造雖依
    2 條第2 項之規定推定其已結婚，惟原告既主張兩造於91年
    10月26日未曾舉行結婚之公開儀式，即前往戶政機關辦理結
    婚登記，故原告倘能提出反證證明該婚姻確未具備民法第98
    2 條第1 項之形式要件，縱已為結婚登記，兩造間之婚姻關
    係仍不成立。故本件所應審究者，應係兩造於91年10月26日
    是否確曾舉行結婚之公開儀式？經查：
  (一)按關於認諾效力之規定，於婚姻事件不適用之。又關於訴訟
    上自認及不爭執事實效力之規定，於確認婚姻成立或不成立
    之訴，於婚姻有效或成立之原因、事實，不適用之，民事訴
    訟法第574 條定有明文。本件被告雖到庭自認原告主張兩造
    結婚並未舉行結婚之公開儀式等情為真正，然揆諸上述規定
    ，仍不發生自認之效力，本院仍應調查其他事證以查明是否
    與事實相符，先予敘明。
  (二)原告主張其於91年10月26日因懷孕快要生產，為便於辦理子
    惟兩造實際上並未舉行結婚之公開儀式，僅事後委由被告持
    結婚證書前往戶政機關辦理結婚登記之事實，業據證人即原
    告之弟高峰嵐到庭證稱：「（問：91年10月26日簽署這份結
    婚證書的時候，你有無在場？）我有在場。」、「（問：當
    天為何要簽這張結婚證書？）是因為兩造已有小孩了，為了
    小孩要報戶口的關係，才要我們在結婚證書上簽名，讓他去
    報戶口。」、「（問：當天原告甲○○與被告乙○○有無舉
    行公開婚宴？）沒有。」、「（問：你們當天有無去翠華餐
    廳吃飯？）有，可是只是去吃中餐，5 、6 個家人聚餐而已
    ，不是舉行婚宴。」、「（問：兩造到底有無舉行過公開結
    婚典禮？）當天沒有，以後也沒有舉行。」等語綦詳（見本
    院94年6 月21日言詞辯論筆錄第2 頁），且被告對此亦不爭
    執，是原告主張兩造於91年10月26日並未在汐止市自宅舉行
    結婚之公開儀式等情，堪信為真實。
四、綜上所述，兩造雖於91年10月30日辦妥結婚登記，而有婚姻
    之形式，惟兩造於91年10月26日既未舉行結婚之公開儀式，
    ，其婚姻顯不合於民法第982 條第1 項所定之形式要件，從
    而原告訴請確認兩造間之婚姻關係不成立，洵屬有據，應予
    准許。
五、據上論結，本件原告之訴為有理由，依民事訴訟法第78條，
    判決如主文。
中　　華　　民　　國　　94　　年　　7 　　月　　5 　　日
                  家事法庭  法  官  陳章榮
以上正本證明與原本無異。
如對本判決上訴，應於判決送達後20日內向本院提出上訴狀。
中　　華　　民　　國　　94　　年　　7 　　月　　5 　　日
                            書記官  吳小平
